【裁判字號】    92,易,1651
【裁判日期】    921125
【裁判案由】    詐欺
【裁判全文】
臺灣臺北地方法院刑事判決                        九十二年度易字第一六五一號
    公  訴  人  台灣台北地方法院檢察署檢察官
    被      告  丙○○  男  四.
右列被告因詐欺案件，經檢察官提起公訴（九十二年度偵緝字第八六七號），本院判
決如左：
    主  文
丙○○無罪。
    理  由
一、公訴意旨略以：被告丙○○意圖為自己不法之所有，於民國九十年九月間，在臺
    北市樹林市，佯以欲經營網咖店為由，向乙○○商借新臺幣（下同）二百萬元，
    使乙○○陷於錯誤，於同年九月二十一日將二百萬元匯入丙○○臺北市第九信用
    合作社帳戶內，丙○○為取信乙○○，並於翌日簽發同額之本票乙紙交予乙○○
    ，詎丙○○於詐得前開款項後，屢經乙○○催索均置之不理，網咖店亦未經營，
    乙○○始知受騙，因認被告涉犯刑法第三百三十九條第一項之詐欺取財罪云云。
二、按犯罪事實應依證據認定之，無證據不得推定其犯罪事實；不能證明被告犯罪者
    ，應諭知無罪之判決，刑事訴訟法第一百五十四條第二項、第三百零一條第一項
    分別定有明文。而所謂認定犯罪事實之證據，係指足以認定被告確有犯罪行為之
    積極證據而言，如未發現相當證據，或證據不足以證明，自不能以推測或擬制之
    方法，以為裁判基礎；又告訴人之告訴，係以使被告受刑事訴追為目的，是其陳
    述是否與事實相符，仍應調查其他事實以資審認，始得為不利被告之認定，分據
    最高法院四十年台上字第八六號、五十二年台上字第一三○○號判例闡釋在案。
    再者，刑事訴訟上證明之資料，無論其為直接證據或間接證據，均須達於通常一
    般人均不致於有所懷疑，而得確信其為真實之程度，始得據為有罪之認定，若其
    關於被告是否犯罪之證明未能達此程度，而有合理性懷疑之存在，致使無從形成
    有罪之確信，根據「罪證有疑，利於被告」之證據法則，即不得遽為不利被告之
    認定，其以情況證據（即間接證據）斷罪時，尤須基於該證據在直接關係上所可
    證明之他項情況事實，本乎推理作用足以確證被告有罪，方為合法，不得徒憑主
    觀上之推想，將一般經驗上有利被告之其他合理情況逕予排除，此觀諸最高法院
    七十六年台上字第四九八六號、三十二年度上字六七號判例意旨亦甚明顯。次按
    ，刑法第三百三十九條第一項詐欺取財罪之成立，以意圖為自己或第三人不法之
    所有，以詐術使人將本人或第三人之物交付為要件，所謂以詐術使人交付，必須
    被詐欺人因其詐術而陷於錯誤，若其所用方法，不能認為詐術，亦不致使人陷於
    錯誤，即不構成該罪。而民事債務人未依債之本旨履行給付之情況，在一般社會
    經驗上原因眾多，非必均出於詐欺犯罪一端，苟無足可認其自始具有不法所有意
    圖之積極證據，縱令於債之關係成立後，惡意不為給付，亦僅能令負民事上遲延
    給付責任，不能據此推測其在負債之初一概具有從事財產犯罪行為之故意。
三、公訴人認被告涉犯詐欺罪嫌無非以，告訴人乙○○之指訴、遠東國際商業銀行匯
    款單、被告簽發未載到期日金額為二百萬元之本票一紙、證人甲○○之證述為其
    論據。訊據被告對於告訴人以遠東國際商業銀行帳戶（下稱遠東銀行、帳號：0
    0000000號）匯款至被告臺北市第九信用合作社帳戶（下稱第九信用合作
    社、帳號：0000000000000號）內之二百萬元之事實並不否認，惟
    堅詞否認有詐欺犯行，辯稱：九十年九月間告訴人所匯之二百萬元款項，係投資
    至大陸作外匯買賣，其與告訴人約定可分得每月賺取利潤百分之三十，九十年十
    月、十一月告訴人各分紅三十萬元，前揭款項並非借款，其無詐欺之犯行等語，
    經查：告訴人於九十年九月二十一日匯款二百萬元予被告固據其提出遠東銀行匯
    款申請書一紙在卷可按，且為被告所不否認，惟此筆匯款之目的為何，告訴人於
    告訴狀中陳稱：「欲做生意為由，且騙稱三個月要貸款還告訴人，向告訴人借款
    新台幣二百萬元」云云，檢察官偵訊時陳稱：被告係要在臺北縣樹林市開電腦公
    司云云，本院調查時結證稱：二百萬元係其以房屋以年息百分之五向遠東銀行抵
    押所得款項借予被告，被告借款目的係開設電腦網路公司，借款未收利息云云，
    告訴人就匯款之目的雖均稱係借款予被告做生意或開設電腦網路公司，惟並未具
    體陳明被告開設公司確切之營業性質及經營狀況等事項，又其匯予被告之款項果
    如告訴人所述，係向銀行以抵押房屋貸款，依年利率百分之五計算，每年利息需
    支付十萬元，其與被告僅係朋友關係，並非至親，亦無特殊之深交，竟借予被告
    而不收取利息顯不合常理，再則告訴人於告訴狀所述被告借款三月後貸款還款，
    於本院調查時陳稱五、六月即可返還，但均未陳明被告確實如何還款，若確係短
    期借款，且不需利息，何以告訴人會不要求被告提出擔保品或書立借據及要求保
    證人以確保其借款之返還，亦悖常情，本院以此質之告訴人，告訴人始改稱：被
    告曾說要做外匯，其即借款，之後再借五十萬（在前開二百萬後再交予被告之款
    項）係供被告做外匯，其可從公司所賺之利潤分到百分二十等語觀之，告訴人前
    陳匯款之目的係借予被告開設電腦公司之詞應非實情，核被告於偵查及本院審理
    中均供稱二百萬匯款係做外匯等語，足認告訴人匯款應投資外匯使用；被告曾於
    告訴人匯款二百萬元後之九十年十月二十二日、十一月二十六日從其第九信用合
    作社帳戶內分二次匯款三十萬元予告訴人，為告訴人所不否認，並有被告所提出
    之匯款單據在卷足考。雖告訴人陳稱：該款項係被告另外借款之還款云云，惟查
    告訴人於本院調查時無法提出任何借款資料足以證明告訴人確有另筆借款之事，
    且被告先前所借之二百萬元尚未還款，豈有先還事後借款六十萬元之理，告訴人
    陳稱該二筆三十萬元匯款係還其借款云云自非可採，核被告匯款時間係在告訴人
    匯款二百萬元後之次二月，被告供稱：係投資後告訴人每月可分得之利潤等語自
    足採信，依告訴人與被告分配利潤之方式，此筆二百萬元之款項應係投資款而非
    借款。按投資大陸地下外匯買賣有高度之風險，告訴人於匯款投資時應已經明知
    ，且依被告於投資後分二次匯予告訴人之款項可知，告訴人每月可得利潤為三十
    萬元，獲利奇高，此均為告訴人於匯款投資時所已知，告訴人匯款之目的、用途
    及所分配之利益，均有明確之認知，並非陷於錯誤之結果，無證據證明被告有詐
    欺犯行。另告訴人提出被告所簽發之二百萬元本票一紙，被告辯稱：簽立本票之
    目的係告訴人匯款後，要求其確保所投資金額不受虧損，所開立之保證票等語，
    核與告訴人於本院調查時證稱：被告所簽發之二百萬元本票係在簽發日（九十年
    九月二十二日）之後所簽立等語，足見被告簽立二百萬元本票係告訴人投資後之
    事，目的與告訴人願投資大陸外匯無直接關係，亦非引發告訴人匯款二百萬元之
    原因；而證人甲○○於偵查及本院審理時雖一再證稱：其與被告係朋友關係，因
    被告欲至大陸種植梨子所以要短期週轉金，所以其借二百萬元給被告，未收利息
    ，亦無借據云云，證人甲○○匯款目的原因均與告訴人之不同，不能用此為被告
    不利之證據。被告事後對告訴人投資款項保證回收所簽立之本票，僅係告訴人與
    被告間民事約定，被告雖有不能履行之情形，但僅係告訴人可依循民事訴訟方式
    向被告請求返還之問題，與刑事責任無涉；此外，本院復查無其他積極證據足認
    被告有公訴人所指之詐欺犯嫌，自難執被告有債務不履行之事實，以告訴人片面
    、推測之指訴遽為不利被告犯罪事實之認定，依照首開說明，自應為無罪之諭知
    。
據上論斷，應依刑事訴訟法第三百零一條第一項，判決如主文。
本案經檢察官呂朝章到庭執行職務
中      華      民      國    九十二    年     十一     月    二十五    日
                                      臺灣臺北地方法院刑事第十四庭
                                          審判長法  官  宋  松  璟
                                                法  官  吳  秋  宏
                                                法  官  王  綽  光
右正本證明與原本無異。
如不服本判決，應於判決送達後十日內向本院提出上訴狀（應抄附繕本）。告訴人或
被害人如對於本判決不服者，應具備理由請求檢察官上訴，其上訴期間之計算係以檢
察官收受判決正本之日期為準。
                                                書記官  潘  惠  梅
中      華      民      國    九十二    年     十一     月    二十七    日


司法院資訊處製作；財團法人民間司法改革基金會備份。
